【裁判字號】    97,重訴,275
【裁判日期】    970916
【裁判案由】    損害賠償
【裁判全文】
臺灣臺中地方法院民事判決  97年度重訴字第275號
原      告  己○○
            丁○○
            庚○○○○○○
            丙○○
            乙○○
兼共同
訴訟代理人  戊○○
被      告  甲○○
上列當事人間請求損害賠償事件，由本院刑事庭移送前來，本院
於民國97年9月2日言詞辯論終結，判決如下：
    主      文
被告應給付原告己○○新台幣捌拾柒萬參仟伍佰捌拾伍元，丁○○、庚○○○○○○、丙○○、乙○○、戊○○各新台幣貳拾伍
萬元，及均自民國九十七年四月二十日起至清償日止，按年息百
分之五計算之利息。
原告其餘之訴駁回。
訴訟費用由被告負擔貳分之壹，餘由原告負擔。
本判決原告丁○○、庚○○○○○○、丙○○、乙○○、戊○○
勝訴部分得假執行。
    事實及理由
一、原告主張：被告於民國97年1月5日上午9時15分許騎乘車牌
    號碼GEF─735號機車，沿臺中市○○路往十甲東路方向騎乘
    ，行經時速限制為50公里之東光路與旱溪三街口時，本應注
    意車前狀況，隨時採取必要之安全措施，且駕駛人駕駛汽車
    應注意汽車駕駛時行車速度應依速限標誌之規定，依限速行
    駛，依當時天氣晴、日間有自然光線，行駛之柏油路面平坦
    且無障礙物，視距良好等情形，並無不能注意之情形，竟疏
    未注意，竟以時速約60公里之超速行駛，並貿然騎入上開路
    口，適訴外人施學鐎騎乘車牌號碼NQW─596號機車，沿台中
    市○○○路往旱溪三街方向駛來，訴外人施學鐎因而閃煞不
    及，被告所騎乘之機車左側車身與施學鐎所騎乘之機車前輪
    發生碰撞，致施學鐎人車倒地，受有頭部外傷併顱內出血、
    顱骨骨折併氣腦之傷害，施學鐎經送醫延至97年1月7日上午
    6時30分許仍不治死亡。施學鐎因車禍送醫治療，原告己○○為其支出醫療費用為新臺幣（下同）11,985元，並支出殯
    葬費用367,385元。原告己○○為施學鐎之配偶，並請求精
    神慰撫金200萬元；原告丁○○、庚○○○○○○、丙○○
    、乙○○、戊○○則為施學鐎子女，各請求精神慰撫金100
    萬元。並聲明：被告應給付原告己○○2,379,370元，原告
    丁○○、庚○○○○○○、丙○○、乙○○、戊○○各1,00
    0,000元，及均自起訴狀繕本送達翌日起至清償日止，按年
    息5%計算之利息。
二、被告未於最後言詞辯論期日到場，據其於最後言詞辯論期日
    前之聲明及陳述略以：原告請求之精神慰撫金過高，並聲明
    ；原告之訴駁回。
三、兩造不爭執之事實：
(一)被告於97年1月5日上午9時15分許騎乘車牌號碼GEF─735號
    機車，沿臺中市○○路往十甲東路方向騎乘，行經時速限制
    為50公里之東光路與旱溪三街口時，本應注意車前狀況，隨
    時採取必要之安全措施，且駕駛人駕駛汽車應注意汽車駕駛
    時行車速度應依速限標誌之規定，依限速行駛，依當時天氣
    晴、日間有自然光線，行駛之柏油路面平坦且無障礙物，視
    詎良好等情形，並無不能注意之情形，竟疏未注意，見上開
    路口之燈號由綠轉黃，詎竟以時速約60公里之超速行駛，適
    有同未注意車前狀況之訴外人施學鐎騎乘車牌號碼NQW─596
    號機車，沿台中市○○○路往旱溪三街方向駛來，致被告發
    現上開機車時閃避不及，所騎乘之機車左側車身與施學鐎所
    騎乘之機車前輪發生碰撞，致施學鐎人車倒地，受有頭部外
    傷併顱內出血、顱骨骨折併氣腦之傷害，施學鐎經送醫延至
    97年1月7日上午6時30分許仍不治死亡。
(二)本件刑事部分，被告業經本院於97年5月14日以97年度交易
    字第237號刑事判決，判處被告因過失致人於死，處有期徒
    刑8月，被告提起上訴中。
(三)就本件被害人施學鐎與被告之過失比例協議為各二分之一。
(四)施學鐎因車禍送醫治療，原告己○○為其支出醫療費用11,
    985元，並協議該費用為必要之醫療費用
(五)施學鐎因車禍死亡，原告己○○為其支出殯葬費用367,385
    元，並協議該費用為必要之殯葬費用。
(六)原告因本件事故業已領得強制汽車責任保險保險金1,500,
    000元。
四、得心證之理由：
    本件兩造厥有爭執者，為原告請求之精神慰撫金是否過高？
    經查：
(一)本件被告，未於最後言詞辯論期日到場，核無民事訴訟法第
    386 條各款所列情形，爰依原告之聲請，由其一造辯論而為
    判決。
(二)原告主張：被告於97年1月5日上午9時15分許騎乘車牌號碼
    GEF─735號機車，沿臺中市○○路往十甲東路方向騎乘，行
    經時速限制為50公里之東光路與旱溪三街口時，本應注意車
    前狀況，隨時採取必要之安全措施，且駕駛人駕駛汽車應注
    意汽車駕駛時行車速度應依速限標誌之規定，依限速行駛，
    依當時天氣晴、日間有自然光線，行駛之柏油路面平坦且無
    障礙物，視距良好等情形，並無不能注意之情形，竟疏未注
    意，竟以時速約60公里之超速行駛，並貿然騎入上開路口，
    適訴外人施學鐎騎乘車牌號碼NQW─596號機車，沿台中市○○○路往旱溪三街方向駛來，訴外人施學鐎因而閃煞不及，
    被告所騎乘之機車左側車身與施學鐎所騎乘之機車前輪發生
    碰撞，致施學鐎人車倒地，受有頭部外傷併顱內出血、顱骨
    骨折併氣腦之傷害，施學鐎經送醫延至97年1月7日上午6時
    30分許仍不治死亡之事實，業據原告提出臺灣臺中地方法院
    檢察署檢察官聲請簡易判決處刑書為證，並為被告所不爭執
    ，堪認為真實。又雖兩造就被害人施學鐎與有過失不爭執，
    並就本件被害人施學鐎與被告之過失比例協議為各二分之一
    。然按受命法官為闡明訴訟關係，得為下列各款事項，並得
    不用公開法庭之形式行之：三、整理並協議簡化爭點。當事
    人就其主張之爭點，經依第1項第3款或前項為協議者，應受
    其拘束。但經兩造同意變更，或因不可歸責於當事人之事由
    或依其他情形協議顯失公平者，不在此限，民事訴訟法第
    270條之1第1項第3款及第3項分別定有明文。而查本件事故
    之肇事原因乃因被告違反號誌闖紅燈進入路口所致，被害人
    施學鐎並無肇事因素，業據臺灣省臺中市區車輛行車事故鑑
    定委員會鑑定屬實，有原告提出之該會97年8月11日中市行
    字第0975402409號函及該函所檢附之鑑定意見書在卷可稽。
    則兩造就本件被害人施學鐎與被告之過失比例協議為各二分
    之一，影響原告請求金額甚巨，該協議顯失公平，原告即不
    須受其拘束。而按汽車行駛至交岔路口，其行進、轉彎，應
    依下列規定：一、應遵守燈光號誌或交通指揮人員之指揮，
    遇有交通指揮人員指揮與燈光號誌並用時，以交通指揮人員
    之指揮為準，道路交通安全規則第102條第1項第1款定有明
    文。本件事故既係被告違反號誌闖紅燈進入路口所致，致被
    害人死亡，被告就本件事故，顯有違上開道路交通安全規則
    第102條第1項第1款之規定，而有過失。原告主張被告有過
    失，即可採信。
(三)按不法侵害他人致死者，對於支出醫療及增加生活上需要之
    費用或殯葬費之人，亦應負損害賠償責任；不法侵害他人致
    死者，被害人之父、母、子、女及配偶，雖非財產上之損害
    ，亦得請求賠償相當之金額，民法第192條第1項及第194條
    分別定有明文。查原告己○○、丁○○、庚○○○○○○、
    丙○○、乙○○、戊○○分別為被害人之配偶及子女，業據
    原告提出繼承系統表及戶籍謄本為證，並為被告所不爭執，
    亦堪認為真實。被告既有過失，致被害人死亡，即應依民法
    第192條第1項及第194條之規定，對原告負賠償責任。玆審
    酌原告之各項損害賠償請求如下：
１、醫療費用：
    原告己○○主張其因而支出被害人施學鐎醫藥費用計11,985
    元等情，業據其提出收據為證，並為兩造所不爭執，兩造並
    協議該費用為必要之醫療費用，堪認原告己○○所支出之上
    開醫療費用，為被害人施學鐎因本件事故所支出必要之醫療
    費用。原告己○○請求此項費用，洵屬正當，即應准許。
２、殯葬費：
    原告己○○主張其因而支出殯葬費用367,385元等情，業據
    其提出收據為證，並為兩造所不爭執，亦堪認為真實。又雖
    兩造並協議原告己○○支出之殯葬費用367,385元為必要之
    殯葬費用。惟按有關殯葬費，係指收殮及埋葬費用而言，其
    賠償範圍固應以實際支出之費用為準，惟仍應斟酌被害人當
    地之習俗、被害人之身份、地位及生前經濟狀況而定；又殯
    喪費用雖限於實際支出，惟並非皆可請求，就棺材費、運屍
    、運棺及靈柩車費、壽衣費、喪葬用品費、墓碑費、埋葬費
    、遺像及鏡框費、誦經祭典費等，堪認為收殮及埋葬之必要
    費用而可請求，而祭獻牲禮費（如雞鴨菜肉及菸酒）、樂隊
    費用、喪宴費用或安置祿位及奉祀之費用則非收殮及埋葬必
    要費用而不得請求。頭七至七七所支出之費用即為殯葬外支
    出之祭祀費，亦不得請求。就毛巾費用，係對贈送奠儀親友
    之回饋，亦非收殮及埋葬費用必要費用，而不得請求。是雖
    兩造協議原告己○○支出之殯葬費用367,385元為必要之殯
    葬費用，然依上開民事訴訟法第270條之1第3項但書之規定
    ，如上開非收殮及埋葬費用必要費用，亦認係原告己○○所
    支出必要之殯葬費用，對被告顯失公平，是被告亦不須受其
    拘束。原告己○○請求之上開費用中，其中皮箱櫃子、靈厝
    、樂隊、佛祖車、遊覽車、盒裝毛巾、高級毛巾、貼拜禮金
    、抹草香皂、黃絲帶、簽字筆、白包袋共計46,785元，核均
    屬非必要殯葬費，均應予扣除外，作七誦經及作七祭品合計
    9,000元，核亦屬上開說明之非收殮及埋葬必要費用，應予
    扣除。其餘費用合計311,600（367,385－46,785－9,000 ＝
    311,600）元，均為喪葬、習俗、及宗教信仰所必須，金額
    亦屬適當。原告己○○請求殯葬費部分，即於311,600 元之
    範圍內，洵屬正當，應予准許，逾此請求之範圍，即屬無據
    ，應予駁回。
３、精神慰撫金：
    按慰撫金之酌給標準與財產上損害之計算不同，然非不可斟
    酌雙方身分資力與加害程度，及其他各種情形核定相當之數
    額，最高法院亦著有51年度台上字第223號判例意旨足資參
    照。原告各為被害人施學鐎之配偶及子女，分別喪夫及父，
    ，自受有內心不捨所受之痛苦，精神自屬痛苦。原告請求被
    告賠償精神慰撫金，洵屬有據。查原告己○○不識字，有存
    款，有多筆不動產，丁○○為初中畢業，為計程車司機，每
    月收入約2、3萬元，無財產，庚○○○○○○初中畢業，於
    市場賣水果，每月收入約2、3 萬元，有汽車1輛，餘無其他
    財產，丙○○大學畢業，於夜市擺攤，每月收入約3、4萬元
    ，亦有汽車1輛，餘無其他財產，乙○○為二專畢業，於營
    造公司任職會計，每月收入3萬多元，有汽車1輛，房屋1間
    及其基地，戊○○為初中畢業，為家管，無財產；被告於95
    年度有自補習班之收入190,556元，無財產等情，亦據原告
    供述在卷，並有財政部臺灣省北區國稅局桃園縣分局97年6
    月24日北區國稅桃縣二字第0971021315號函、財政部臺灣省
    中區國稅局臺中市分局97年7月22日中區國稅中市四字第097
    0032597號函、財政部臺灣省中區國稅局沙鹿稽徽所97年7月
    15日中區國稅沙鹿四字第0970020441號函、財政部臺灣省中
    區國稅局大智稽徽所97年7月16日中區國稅大智四字第09700
    15126號函所檢附之兩造綜合所得稅各類所得資料清單及財
    產歸屬資料清單在卷可佐，堪認為真實。本院斟酌實際情況
    ，及原告各因本件事故所受痛苦之程度、兩造之身分、地位
    ，認原告己○○請求200萬元，其餘原告請求各100萬元之精
    神慰撫金，尚嫌過高，應各減為原告己○○80萬元，餘原告
    各50萬元，方屬公允。
(四)綜上，原告己○○、丁○○、庚○○○○○○、丙○○、乙○○、戊○○固得依民法第192條第1項及第194條規定，分
    別請求被告賠償醫療費用11,985元，殯葬費311,600元及精
    神慰撫金原告己○○80萬元，餘原告各50萬元。然按保險人
    依汽車強制責任保險法規定給付之保險金，視為加害人或被
    保險人損害賠償金額之一部分，加害人或被保險人受賠償請
    求時，得扣除之，強制汽車責任保險法第30條定有明文。查
    原告因被告過失不法侵害被害人施學鐎致死，已請領得強制
    責任保險之保險金計150萬元，亦為兩造所不爭執，亦堪認
    為真實。揆之上開規定，原告請求之損害賠償額原告每人即
    應扣除該等保險金25萬元。因之，扣除原告已領受之前揭強
    制汽車責任保險給付，原告己○○、丁○○、庚○○○○○○、丙○○、乙○○、戊○○各得請求之金額即為873,585
    （11,985＋311,600＋800,000－250,000＝873,585）元及各
    250,000（500,000－250,000＝250,000）元。從而，原告本
    於民法第192條第1項及第194條規定之侵權行為法律關係，
    各於請求：被告給付原告己○○873,585元，丁○○、庚○○○○○○、丙○○、乙○○、戊○○各250,000元，及均
    自起訴狀繕本送達翌日即97年4月20日起，至清償日止，按
    年息5%計算之利息範圍內，為有理由，應予准許，逾各該範
    圍之請求，即屬無據，應予駁回。本判決原告丁○○、庚○○○○○○、丙○○、乙○○、戊○○勝訴部分，因所命給
    付之金額未達50萬元，爰依職權宣告假執行。
五、本件事證已臻明確，兩造其餘之陳述、攻擊、防禦方法及舉
    證，均對本判決之結果，不生影響，爰不一一論述，附予敘
    明。
六、訴訟費用負擔之依據：民事訴訟法第79條、第85條第1項前
    段。
中    華    民    國    97    年    9     月    16    日
                  民事第二庭    法  官  陳秋月
正本係照原本作成。
如對本判決上訴，須於判決送達後20日內向本院提出上訴狀。
中    華    民    國    97    年    9     月    16    日
                                書記官  廖曉鐘


司法院資訊處製作；財團法人民間司法改革基金會備份。
